【裁判字號】    98,交聲,1244
【裁判日期】    980531
【裁判案由】    違反道路交通管理處罰條例聲明異議
【裁判全文】
臺灣桃園地方法院交通事件裁定        98年度交聲字第1244號
原處分機關  交通部公路總局新竹區監理所桃園監理站
異  議  人
即受處分人  甲○○
上列異議人即受處分人因違反道路交通管理處罰條例案件，對於
交通部公路總局新竹區監理所桃園監理站98年5 月12日所為之桃
監裁罰字第裁52-Z00000000號裁決聲明異議，本院裁定如下：
    主  文
原處分撤銷。
甲○○汽車駕駛人，駕駛汽車經測試檢定酒精濃度超過規定標準
，吊扣駕駛執照壹年，並應接受道路交通安全講習。
    理  由
一、原處分意旨略以：異議人即受處分人甲○○（下稱異議人）
    於民國98年1 月17日凌晨3 時7 分許，駕駛車號5911-MN 號
    自用小客車，行經國道1 號南下47.2公里，為內政部警政署
    國道公路警察局第一警察隊員警舉發「酒後駕車，酒精濃度
    經呼氣檢測酒測值為1.08mg/l（涉及公危）（禁駛）」之違
    規，依違反道路交通管理處罰條例第35條第1 項第1 款之規
    定，處罰鍰新臺幣（下同）49,500元，吊扣駕駛執照12個月
    ，並依同條例第24條規定施以道路交通安全講習。
二、異議意旨略以：伊於98年1 月17日行使高速公路被酒測，而
    於98年4 月2 日已經繳交50,000元予國庫，監理站卻仍再罰
    繳款，此乃一事兩罰，並不合理等語。
三、按汽車駕駛人飲用酒類或其他類似物後其吐氣所含酒精濃度
    超過每公升0.25毫克或血液中酒精濃度超過0.05﹪以上，不
    得駕車，道路交通安全規則第117 條第2 款定有明文。又按
    汽車駕駛人，駕駛汽車經測試檢定有酒精濃度超過規定標準
    之情形者，處15,000元以上60,000元以下罰鍰，並當場移置
    保管該汽車及吊扣其駕駛執照1 年，及應接受道路交通安全
    講習，道路交通管理處罰條例第35條第1 項第1 款、第24條
    第1 項第2 款定有明文。
四、經查：
  (一)按94年2 月5 日公布，95年2 月5 日施行之行政罰法第26條
    規定：「一行為同時觸犯刑事法律及違反行政法上義務規定
    者，依刑事法律處罰之。但其行為應處以其他種類行政罰或
    得沒入之物而未經法院宣告沒收者，亦得裁處之。前項行為
    如經不起訴處分或為無罪、免訴、不受理、不付審理之裁判
    確定者，得依違反行政法上義務規定裁處之」；又「其他種
    類行政罰」，係指違反行政法上之義務而應受裁罰性之不利
    處分，依行政罰法第2 條規定，包括吊扣證照處分。探究上
    開規定之立法目的，一行為同時觸犯刑事法律及違反行政法
    上義務規定時，由於刑罰與行政罰同屬對於不法行為之制裁
    ，而刑罰之懲罰作用較強，故依刑事法律處罰即足資警惕時
    ，並無一事二罰再處行政罰之必要，且刑事法律處罰，由司
    法機關依法定程序為之，較符合正當法律秩序，應予優先適
    用；惟罰鍰以外之沒入或其他種類行政罰，因兼具維護公共
    秩序之作用，為達行政目的，行政機關得併予裁處。是汽車
    駕駛人經測試檢定酒精濃度超過規定標準之行為，如同時涉
    犯刑法第185 條之3 之公共危險罪嫌，依上開行政罰法第26
    條第1 項規定，道路交通主管處罰機關除得依該條項但書規
    定處以其他種類行政罰（例如吊扣駕駛執照）外，應由地方
    法院檢察署依刑事案件程序處理，嗣後如無行政罰法第26條
    第2 項所規定之經不起訴處分或為無罪、免訴、不受理、不
    付審理之裁判確定等事由，即不得依道路交通管理處罰條例
    第35條第1 項第1 款規定裁處行為人罰鍰之行政罰。
  (二)次按觸犯刑事法律之犯罪行為，除得經檢察官之起訴，並由
    法院審理後，為有罪科刑、無罪、免訴、不受理、不付審理
    之裁判外，如檢察官認該行為所涉為死刑、無期徒刑或最輕
    本刑3 年以上有期徒刑以外之罪，於參酌刑法第57條所列事
    項及公共利益之維護，認以緩起訴為適當者，得定1 年以上
    3 年以下之緩起訴期間為緩起訴處分（刑事訴訟法第253 條
    之1） 。就要件言，緩起訴基本上係認被告有犯罪嫌疑，而
    暫緩起訴，並得課被告予一定之負擔或指示（同法第253 條
    之2 第1 項），此與不起訴處分係因犯罪嫌疑不足或其他法
    定事由（同法第252 條、第253 條），且不得附條件或負擔
    ，顯有不同，況於行政罰法第26條第2 項並未明列「緩起訴
    處分」，自不宜擴張解釋法條中「不起訴處分」包含與其性
    質上仍有不同之「緩起訴處分」在內，且因經檢察官緩起訴
    處分並命向國庫繳交緩起訴處分金，姑不論緩起訴期間究否
    屆滿，因其緩起訴處分金之繳交已對受處分人之財產、自由
    及名譽等造成干預及不利之影響，雖其名義上非屬刑罰，實
    質上卻已對受處分人產生實質刑罰之效果，而與刑事制裁無
    異，堪認屬一種刑事處罰，又本院以為即便緩起訴期間屆滿
    而產生刑事訴訟法第260 條中類似不起訴處分確定後禁止再
    訴之「實質確定力」，仍於認其屬刑事處罰乙節不生影響，
    蓋受處分人之財產、自由及名譽等仍因緩起訴處分並繳交緩
    起訴處分金予國庫而造成干預及不利之影響，尚不得僅因緩
    起訴期間屆滿而生類似不起訴處分確定後禁止再訴之「實質
    確定力」，而認其包含於「不起訴處分」之概念內，否則反
    有本末倒置之嫌。是即便緩起訴期間屆滿，如同一行為，同
    時違反行政法上義務之規定，因已有刑事處罰，此時行政機
    關若另依行依法裁罰，無異一罪二罰，因此參酌行政罰法第
    26條之立法意旨，違反行政法上義務之行為，若同時亦經檢
    察官另為緩起訴處分時，行政機關應不得就同一行為，再為
    與刑罰相類之罰鍰處分。
  (三)經查，上開違規事實，業據異議人坦承不諱（見本院卷第6
    頁），並有內政部警政署國道公路警察局舉發違反道路交通
    管理事件通知單在卷可稽（見本院卷第9 頁）。又異議人上
    開酒後駕車案件，業經臺灣桃園地方法院檢察署檢察官於98
    年（緩起訴處分書誤載為97年）1 月21日以98年度速偵字第
    509 號為緩起訴處分，並經臺灣高等法院檢察署檢察長以98
    年度上職議字第2332號處分書駁回再議，而於同年2 月25日
    確定，緩起訴期間為2 年，並命異議人於緩起訴處分確定後
    ，應向國庫支付50,000元，而異議人亦已於98年4 月2 日依
    緩起訴之內容繳交50,000元，此有臺灣高等法院被告前案紀
    錄表、上開緩起訴處分書及處分書在卷可考（見本院卷第15
    -18頁 ）。而本件異議人所受之緩起訴處分固非刑法所定刑
    罰之種類，然已對異議人之名譽、心理產生相當制約並影響
    被告之財產等權益，亦應可實質該當行政罰法第26條第1 項
    之「依刑事法律」之處罰。據此，原處分機關依道路交通管
    理處罰條例第35 條 第1 項第1 款之規定，對異議人上開酒
    後駕車之違規行為予以裁罰時，就裁處罰鍰部分，自不得再
    科處行政罰對於異議人予以重複處罰。
五、綜上所述，原處分機關上開罰鍰之行政裁罰，容有未洽，本
    院即無從予以維持。從而，異議人提出本件聲明異議為有理
    由，且因本件為一交通違規行為，罰鍰部分與吊扣處分及道
    路安全講習無從區分，自應由本院將原處分撤銷，自為裁罰
    如主文第2 項所示，以期適法。
六、依道路交通案件處理辦法第20條前段，裁定如主文。
中    華    民    國    98    年    5     月    31    日
                  刑事第四庭    法  官  林宜靜
以上正本證明與原本無異。
如不服本裁定，應於裁定送達後5 日內向本院提出抗告狀。
                                書記官  黃俊燁
中    華    民    國    98    年    6     月    4     日


司法院資訊處製作；財團法人民間司法改革基金會備份。
